臺灣基隆地方法院民事判決
108年度訴字第314號
原      告  林耀南  
訴訟代理人  劉俊霙律師
複  代理人  林銘龍律師（於民國108年12月12日解除委任）
被      告  林昌俊  

訴訟代理人  李念國律師
上列當事人間請求返還土地等事件，本院於民國110年3月11日言
詞辯論終結，判決如下：
    主  文
原告之訴及假執行之聲請均駁回。
訴訟費用由原告負擔。
     事實及理由
一、原告起訴主張：
   ㈠原告於79年間與林曉華簽訂土地房屋買賣契約書，以新臺幣
     （下同）20萬元向林曉華購買坐落基隆市○○區○○段0○段000
     00地號土地(下稱系爭18-19地號土地）及其上未辦保存登
     記之門牌號碼基隆市○○區○○路00巷00號房屋（下稱原36巷2
     4號房屋)，土地部分並於79年7月19日以贈與為原因辦理所
     有權移轉登記。
 　㈡83年間被告遷回基隆，被告母親即原告岳母簡勉遂央請女兒
     即原告配偶林曉芬將與原告共同居住之未辦保存登記之門
     牌號碼基隆市○○路0000號2樓房屋提供予被告暫時居住。原
     告配偶林曉芬向其母親簡勉提議，希望能提供門牌號碼基
     隆市○○路00巷00號房屋(1層樓磚造，基隆市○○區○○段0○段0
     0○號)供林曉芬改建居住，經獲得簡勉同意，原告夫妻乃於
     83年間共同出資，將實際為簡勉所有及管理之基隆市○○區○
     ○段0○段00○號建物（被告於79年7月19日以贈與為原因取得
     所有權)拆除，興建為現3層樓之鋼筋混凝土房屋並居住迄
     今。被告所有權狀上所載之信義區東信段3小段53建號房屋
     已被拆除而不復存在。雙方並無任何合意交換房屋居住之
     意思存在，現門牌號碼基隆市○○路00巷00號房屋(下稱系爭
     74巷79號房屋)與上開東信段3小段53號房屋係屬全然不同
     之不動產，況且被告於原告夫妻完成興建系爭74巷79號房
     屋並入住後，隨即搬入原由原告一家居住之基隆市○○路000
     0號2樓房屋。嗣因簡勉欲收回基隆市○○路0000號2樓房屋居
     住，原告始於88年、89年將原36巷24號房屋提供予被告修
     建居住。
　 ㈢原36巷24號房屋係1層半房屋，89年間經原告同意，由原告
     岳母簡勉出錢修建，並非重建，簡勉的意思是改建後之房
     屋(下稱系爭36巷24號房屋)還是原告的，故由原告去辦理
     房屋新建、增建、改建現值及使用情形申報房屋稅籍資料
     ，故可證明確實有約定系爭36巷24號房屋屬原告所有。
　 ㈣縱使認為原告與被告於89年間有達成互換使用協議，原告早
     已於107年12月間委請劉俊霙律師去函通知被告終止前開無
     償使用原告所有之系爭18-19地號土地及系爭36巷24號房屋
     ，而被告亦已於107年12月19日通知原告及配偶林曉芬終止
     就系爭74巷79號房屋之使用借貸法律關係。可證雙方就系
     爭36巷24號房屋與系爭74巷79號房屋互換使用協議已經雙
     方終止，被告自無權繼續使用原告所有之系爭18-19地號土
     地及系爭36巷24號房屋，依法自應清空返還原告。
　 ㈤並為聲明：
　　 ⑴被告應將系爭18-19地號土地及坐落於該土地上之系爭3  
       6巷24號房屋騰空返還原告。
　　 ⑵被告應給付原告2萬4,572元，及自108年5月19日起至被告
       返還前項土地及建物之日止，按月給付原告6,143元。
　　 ⑶願供擔保請准為假執行。 
二、被告抗辯：
  ㈠原告現居住○○○00巷00號房屋所坐落之基隆市○○段0000地號、
    41-35地號(分割自41-9號）土地係被告向基隆市政府所承租
    ，而被告現居住○○○00巷00號房屋所坐落之系爭18-19地號土
    地則為原告所有，雙方自89年間起就相互交換土地使用迄今
    ，互具對價條件，被告占用原告所有系爭18-19地號土地並
    非民法第464條所稱之無償使用借貸關係，故原告主張已於1
    07年12月通知被告終止使用借貸關係，當不足採。
　㈡被告原有53建號門牌號碼基隆市○○路00巷00號房屋是在79年
    取得，在83年間原告未經被告許可重建為3層樓鋼筋混凝土
    房屋，被告現居住○○○00巷00號房屋則原為1層半磚造房屋，
    於89年被告與連轉旺約定全部拆掉重建為2層樓的房子，並
    由被告給付重建之價金，故系爭36巷24號房屋係被告所出資
    興建的，原告就系爭36巷24號房屋並不具其所稱之事實上處
    分權或所有權，自無權請求被告遷讓返還系爭36巷24號房屋
    。
　㈢系爭36巷24號房屋新建、增建、改建現值及使用情形申請書
    上面之記載，係由原告為申請人，申報總額是原告自行申請
    填載，被告並不知情。
　㈣在原告岳母即被告母親簡勉協調下，雙方相互同意並約定使
    用者付費原則（即何人實際使用，即由其負擔相關稅費），
    故原告須承擔支付被告所承租之基隆市○○段0000○00000地號
    土地之租金與系爭74巷79號房屋稅，被告負責支付系爭18-1
    9地號土地之地價稅及系爭36巷24號房屋稅。被告在原告沒
    有返還被告承租之土地前，被告自有權拒絕返還系爭18-19
    地號土地予原告。　　
　㈤並為答辯聲明：原告之訴駁回，如受不利判決，願供擔保請
    准免為假執行。　
三、兩造對於下列事項並無爭執，即作為本件判決之基礎事實：
　1.系爭18-19地號土地於63年12月11日為楊麗雪所有，於67年1
    1月21日設定抵押權予簡勉，72年9月26日塗銷抵押權設定登
    記，林曉華於72年10月11日以買賣為原因受讓取得登記為所
    有權人。原36巷24號房屋為39年建造，72年間由林曉華取得
    ，原告與林曉華簽訂土地房屋買賣契約書，由原告以20萬元
    價款受讓取得土地房屋(土地標示：基隆市○○區○○段0○段000
    00地號土地，建物未標示)，嗣於79年7月19日以贈與為原因
    辦理所有權移轉登記。（見本院卷第25-30頁、第135-141頁
    ）
　2.原系爭36巷24號房屋（39年建造)於91年間經清查已拆除。
    系爭36巷24號房屋（未辦保存登記），於91年12月26日由原
    告以所有人(申報人)填具房屋新建、增建、改建現值及使用
    情形申報書（勾選改建），並檢附載明確係本人興建完成之
　　房屋設籍課稅申明書予基隆市稅捐稽徵機關。基隆市○○○○○○
    ○○○○○○○○00巷00號房屋為層次4層、1-3層鋼筋混凝土造，3
    、4層鋼鐵造，稅籍編號為00000000000，納稅義務人為原告
    。（見本院卷第317-325頁及第69頁)
  3.原74巷79號(53建號)房屋原為基隆市班面向20號，79年7月1
    9日因行政區域調整，原所有權人石正雄，管理人石榮，基
    地坐落地號記載為基隆市○○段0○段0000地號，48年4月26日
    辦理總登記，建築式樣：本國式平房，主要建材：磚木造、
    總面積39.30平方公尺。58年8月22日簡勉以買賣為原因自石
    正雄受讓取得所有權。79年7月19日被告以贈與為原因自簡
    勉受讓取得所有權。(見本院卷第57頁、第143-143頁）
　4.基隆市○○段0○段0000地號土地，原所有權人石正雄，58年8
    月22日簡勉以買賣為原因自石正雄受讓取得所有權。79年7
    月19日被告以贈與為原告自簡勉受讓取得所有權。土地登記
    公務用謄本上記載地上建物建號共1棟。（見本院卷第431、
    443頁)
　5.本院於109年6月22日會同雙方及基隆市地政事務所測量員至
    現場履勘，據測量員告稱：53建號建物依登記資料坐落在東
    信段3小段41-2地號土地，登記謄本記載為1層磚造，查看現
    場並無與登記相符之建物存在，推測應該已重新重蓋。（見
    本院卷第249頁）　
  6.被告於107年12月18日收受劉俊霙107年12月11日第CNZ00000
    00000-JL026律師函：函知終止36巷24號房屋無償使用，並
    請於函到１個月內返還。(見本院卷第31-33頁）
　7.被告於107年12月19日委請李念國律師寄發台北敦南郵局134
    5號存證信函予原告，向原告終止系爭74巷79號房屋之使用
    借貸之法律關係，請求原告返還系爭74巷79號房屋。(見本
    院卷第171-174頁）　
  8.門牌號碼基隆市○○區○○路0000號2樓房屋為未辦保存登記之
    建物（稅籍編號：00000000000），於70年3月自基隆市○○路
    0000號、39-2號房屋（稅籍編號：00000000000）分割後設
    籍，分設後納稅義務人為林曉芬，目前納稅義務人係林忻，
    於106年8月買賣契稅申報取得。(見本院卷第107、117、119
    頁）
　9.經基隆市地政事務所109年7月31日複丈結果，系爭36巷24號
    房屋占用系爭18-19地號土地面積36.77平方公尺。系爭74巷
    79號房屋占用基隆市信義區東信段3小段41-9、41-35(分割
    自41-9）、41-14(分割自41-9）、42地號土地，其中41-9、
    41-35及41-14地號土地之所有權人為基隆市政府。(見本院
    卷第261、267頁、第425-429頁）
 10.被告於84年間向基隆市政府承租基隆市○○區○○段0000地號土
    地面積42平方公尺，經基隆市○○00○0○00○○○○○○○地○○○○○○路
    00巷00號係坐落於東信段3小段41-9地號土地，於釐正使用
    補償金已繳清(84年10月12日函說明經審同意追繳5年補償金
    後予以出租）後同意出租，而自84年12月18日起承租基隆市
    ○○區○○段0000地號土地，並於88年、91年、97年、106年更
    換租約，租約記載建物門牌號碼：信二路74巷79號，構造：
    磚木造（91年起記載磚造），承租人地址記載基隆市○○路00
    巷00號。於106年3月22日更換租約所簽訂之租賃契約，約定
    租賃期間自106年1月1日起至113年12月31日止。(見本卷第2
    87-297頁、第333-371頁）
四、本院的判斷：
　㈠首查:
　⑴據基隆市政府84年實地測查，於基隆市○○區○○段0○段0000地
    號土地標註私人土地，上有建物：74巷75號；於同段41-2地
    號土地標註土地所有人：林昌俊，上有建物：74巷77號；於
    同段41-9地號土地標註目前使用位置，擬承租處，74巷79號
    (見本院卷第355、357頁），對照被告於84年間向基隆市政
    府申請承租基隆市○○區○○段0○段0000地號土地面積42平方公
    尺，經基隆市○○00○0○00○○○○○○○地○○○○○○路00巷00號係坐落
    於東信段3小段41-9地號土地，於釐正使用補償金已繳清(84
    年10月12日函說明經審同意追繳5年補償金後予以出租）後
    同意出租，而自84年12月18日起承租基隆市○○區○○段0○段00
    00地號土地，並於88年、91年、97年、106年更換租約，租
    約上記載建物門牌號碼：信二路74巷79號，構造：磚木造（
    91年起記載磚造），承租人地址記載基隆市○○路00巷00號。
    於106年3月22日更換租約，約定租賃期間自106年1月1日起
    至113年12月31日止(見本卷第287-297頁、第333-371頁），
    再參酌證人林曉華之證述：被告原門牌號碼74巷79號磚木造
    房屋之位置與106年證人所到門牌號碼74巷79號房屋之位置
    相同（見本院卷第384頁），及原告所自陳：原告與其妻林
    曉芬共同出資與興建之3層樓鉬筋混凝土房屋，改建前就是
    被告林昌俊53號建物等語（見本院卷第478頁），故可以確
    認，被告所有原74巷79號（53建號)磚木造房屋應係坐落於
    基隆市○○區○○段0○段0000地號土地，建物登記第一類謄本何
    以記載建物坐落地號：東信段3小段41-2地號，因年代久遠
    ，已無從查考，惟被告所有原74巷79號(53建號)磚木造房屋
    ，已經改建而滅失。
　⑵依建築法第9條規定，所稱新建：為新建造之建築物或將原建
    築物全部拆除而重行建築者。所稱改建：為將建築物之一部
    分拆除，於原建築基地範圍內改造，而不增高或擴大面積者
    。所謂修建：為建築物之基礎、樑柱、承重牆壁、樓地板、
    屋架及屋頂，其中任何一種有過半之修理或變更者。本件據
    證人連轉旺之證述：「（問：證人是否知道系爭36巷24號房
    屋原來為幾層樓的建築?）原來是1層半磚造瓦片房子」「(
    問:當時何人在居住?)當初房子漏水不堪使用，沒有人在居
    住○○○○○○○○0○○○○○○○○○○○○○○○00巷00號房屋?)在89、90年間
    是林昌俊先生和他母親委託我去改建，將原來的1層半磚瓦
    片全部拆除，改建成鋼筋混凝土的2層樓及2樓頂的樓梯間…
    」，對造基隆市稅務局於109年11月17日以基稅房貳字第109
    0019105號函檢送本院之基隆市房屋稅籍登記表，其上已註
    記房屋坐落信二路36巷24號，91年度清查已拆除(見本院卷
    第317-319頁）。故依前開建築法之規定，基隆市稅務局房
    屋籍證明書上記載基隆市○○路00巷00號房屋為層次4層、1-3
    層鋼筋混凝土造(面積48.6㎡、48.6㎡、28.6㎡)，3、4層鋼鐵
    造(20㎡、24.7㎡)，稅籍編號為00000000000（見本院卷第69
    頁)即系爭36巷24號房屋應屬新建之建物。
　㈡原告得否請求被告騰空返還系爭36巷24號房屋？
　⑴按不動產物權，依法律行為而取得、設定、喪失及變更者，
    非經登記，不生效力；因繼承、強制執行、徵收、法院之判
    決或其他非因法律行為，於登記前已取得不動產物權者，應
    經登記，始得處分其物權，民法第758條1項及第759條定有
    明文。未辦理保存登記建物其所有權自建物完成時由起造人
    原始取得其所有權，除繼承外，其讓與因無法辦理所有權移
    轉登記，僅得以事實上處分權讓與，受讓人所取得事實上處
    分權，較之所有權人之權能，實屬無異，解釋上亦應包括之
    。次按民事訴訟法第277條規定，當事人主張有利於己之事
    實者，就其事實有舉證之責任。但法律別有規定，或依其情
    形顯失公平者，不在此限。 
　⑵據證人連轉旺證稱：「89、90年間是林昌俊先生和他母親委
    託我去改建…」、「（問：當初係何人跟你洽談要興建房屋
    的層數、樣式、材質、費用?)是林昌俊先生，當初林昌俊跟
    我說要蓋2層樓的鋼筋混凝土，我有給他一張估價單，估價
    單內容有記載磁磚品牌跟1坪的價格…總共估200多萬元，費
    用是分次給付，1次大約付30萬元左右，大約付了7、8次，
    每次都是以現金在工地現場付給我，付給我的時候我都有簽
    收」、「（問：每次費用都是林昌俊拿現金給你，還是有時
    候是他媽媽拿給你？）都是林昌俊拿給我」等語(見本院卷
    第377-378頁），核與證人林曉華證述：36巷24號房屋是林
    昌俊請人改建，錢是林昌俊出的」等情相符，足證系爭36巷
    24號房屋係被告所出資興建，被告為系爭36巷24號房屋之所
    有權人。
　⑶原告固以91年12月26日係由其以所有人(申報人)填填具房屋
    新建、增建、改建現值及使用情形申報書（勾選改建）並檢
    附確係本人興建完成之房屋設籍課稅申明書予基隆市稅捐稽
    徵機關，及其為系爭36巷24號房屋房屋稅納稅義務人主張確
    實有約定系爭36巷24號房屋屬原告所有等語，然為被告所否
    認，按房屋稅籍資料係作為稅捐主管機關課稅、稅籍管理之
    行政依憑，非表彰所有權之歸屬，尚難僅憑原告為系爭36巷
    24號房屋之納義務人及原告有繳納房屋稅，即遽行認定原告
    對系爭36巷24號房屋有所有權或事實上處分權，另證人林曉
    華復於本院證述：在89年間在74巷79號房子有一次家庭聚會
    ，提議到原來36巷24號房屋的地址重建，經林大明、簡勉同
    意，在場之林耀南跟林昌俊就本著互相交換房子使用的協議
    ，由林耀南居住○○00巷00號房屋，林昌俊使用36巷24號房屋
    連同房屋所坐落之土地。74巷79號房屋從83年起由林曉芬使
    用到現在，36巷24號房屋從89年底到現在由林昌俊使用（見
    本院卷第382頁），簡勉僅同意雙方本著「互相交換房子使
    用的協議」，尚非有以系爭36巷24號房屋由原告取得事實上
    處分權或所有權，此外，原告迄未能提出其他積極證據證明
    確實有約定系爭36巷24號房屋之所有權由原告取得之利己事
    實，原告主張其為系爭36巷24號房屋之所有人，尚屬無據。
　⑷系爭36巷24號房屋係由被告出資興建而原始取得所有權，業
    經認定如前，從而，原告基於所有權人或事實上處分權人之
    地位，請求被告將系爭36巷24號房屋騰空返還，暨給付因占
    用房屋所獲得相當於租金之不當得利，均屬無據，不應准許
    ，則關於原告主張被告因占用房屋所獲得不當得利部分，即
    無庸再予調查、論駁。
　㈢原告得否請求被告返還系爭18-19地土地？
　⑴原告為系爭18-19地號土地所有人，被告居住○○○○○00巷00號
    未辦保存登記之房屋確實坐落於系爭18-19地號土地上等情
    ，為雙方所不爭執，並有基隆市地政事務所土地複丈成果圖
    在卷可稽（見本院卷第261號），堪信為真。是被告確有以
    系爭36巷24號房屋占用系爭18-19地號土地無訛。
  ⑵按當事人主張有利於己之事實者，就其事實有舉證之責任，
    民事訴訟法第277條前段定有明文。又以無權占有為原因，
    請求返還土地者，占有人對土地所有權存在之事實無爭執，
    而僅以非無權占有為抗辯者，土地所有權人對其土地被無權
    占有之事實無舉證責任，占有人自應就其取得占有係有正當
    權源之事實證明之。本件系爭18-19地號土地為原告所有，
    ，則被告自應就占有系爭18-19地號土地之合法權源負舉證
    之責。 
  ⑶被告以：被告現居住○○○00巷00號房屋所坐落之系爭18-19地
    號土地雖為原告所有，惟原告現居住○○○00巷00號房屋所坐
    落之基隆市○○區○○段0○段0000地號及41-35地號土地係被告
    於84年間即向基隆市政府所承租，雙方自89年間起因居住使
    用上開房屋，就相互交換土地使用迄今等語資為抗辯，並舉
    證人林曉華為證。據證人林曉華於本院109年12月8日言詞辯
    論日所為之證述：「（問：被告林昌俊所承租之41之9地號
    、41之35地號土地與原告林耀南所有之18之19地號土地，如
    何使用？）門牌號碼74巷79號房屋所坐落之土地在83年在義
    六路34巷136號（已拆除）媽媽家的一次家庭聚會中，在場
    人有林耀南、林昌俊、林大明、簡勉、我、林曉芬、林一帆
    、林玥、熊曼苓、林彣、林忻，林曉芬提議原來住的39之1
    號2樓的房子太小，希望林大明（父）與簡勉（母）同意將
    贈與給林昌俊的74巷79號房子（當時是簡勉出租他人使用，
    林昌俊當時居住在台北）讓林曉芬改建居住，有經過林大明
    、簡勉及林昌俊的同意。門牌號碼36巷24號房子…在89年間
    在74巷79號房子有一次家庭聚會，在場人同上，…提議到原
    來36巷24號房屋（1樓半、磚木造，…89年10月前是我在居住
    ）的地址重建，經林大明、簡勉同意，在場之林耀南跟林昌
    俊就本著互相交換房子使用的協議，由林耀南居住○○00巷00
    號房屋，林昌俊使用36巷24號房屋連同房屋所坐落之土地。
    74巷79號房屋從83年起由林曉芬使用到現在，36巷24號房屋
    從89年底到現在由林昌俊使用。」（見本院卷第382頁），
    酌以，被告自84年12月18日起即向基隆市○○○○○○00巷00號房
    屋所坐落之基隆市○○段0○段0000地號(分割增加41-35地號）
    土地，承租土地面積42平方公尺，並於88年、91年、97年更
    換租約，最近一次更換租約係在106年3月22日，約定租賃期
    間自106年1月1日起至113年12月31日止。(見本卷第287-297
    頁、第333-371頁），足徵被告辯稱系爭36巷24號房屋係基
    於土地交換使用之協議，始在系爭18-19地號土地上將原36
    巷24號(53建號)磚木造房屋拆除改建成系爭36巷24號房屋，
    應堪採信。
　⑷按關於約定交互使用土地，並非無償，不能認為使用借貸，
    又未約定移轉土地所有權，亦不能認為互易，衡其性質應屬
    互為租賃。（最高法院77年度台上字第410號判決意旨可參)
    。如前所述，被告使用系爭18-19地號土地既係基於與原告
    之交換使用土地，屬互為租賃關係，應適用租賃之法律關係
    。而租地建屋契約，係以承租人使用其房屋為目的，非有相
    當之期限不能達其目的，故當事人雖未明定租賃之期限，依
    契約目的探求當事人之真意，仍應解為定有租至房屋不堪使
    用時為止之期限。本件被告所出資興建之系爭36巷24號房屋
    ，經本院至現場勘驗所見尚堪使用(見本院卷第255頁)，原
    告本不得擅予片面終止契約，今原告主張被告係基於使用借
    貸法律關係而有權占有系爭18-19地號土地，惟原告已發函
    通知被告終止使用借貸關係，故請求被告返還系爭18-19地
    號土地，非為正當。被告抗辯在原告沒有返還被告承租之土
    地前，被告有權拒絕返還系爭18-19地號土地予原告，亦屬
    對雙方交互使用土地法律關係之誤解。
　⑸被告占用系爭18-19地號土地，既基於交互使用土地之租賃關
    係之對價，即無取得相當於租金之不當得利可言。從而，原
    告依不當得利之法律關係，請求被告返還不當得利，亦無理
    由，不應准許。
  ㈣綜上所述，原告主張系爭36巷24號房屋及系爭18-19地號土地
    均為其所有，與被告間之使用借貸關係亦經原告終止，故依
    民法第767條第1項、第962條、第963條、第470條第1項前段
    、第2項規定請求被告返還系爭18-19地號土地及系爭36巷24
    號房屋，並依民法第179條規定請求被告給付相當租金之不
    當得利，均於法無據，應予駁回。
五、原告之訴既經駁回，其假執行之聲請，亦失所依附，應併予
    駁回。　　
六、本件事證已臻明確，兩造其餘攻擊防禦方法及所提出未經本
    院援用之各項證據資料，經審核認與判決之結果不生影響，
    爰不予逐一論駁，併此敘明。
七、訴訟費用負擔之依據：民事訴訟法第78條。 　
中　　華　　民　　國　　110 　年　　4　　月　　9 　　日
                  民事庭法　官　林淑鳳
以上正本係照原本作成。
如對本判決上訴，須於判決送達後二十日內向本院提出上訴狀。
如委任律師提起上訴者，應一併繳納上訴審裁判費。
中　　華　　民　　國　　110 　年　　4 　　月　　9　　日
                        書記官　陳櫻姿